最高法院刑事判決　　　　　　九十四年度台上字第四六五九號
　　上　訴　人　甲○○
　　　　　　　　　　　　樓在.
　　選任辯護人　鄭慶海律師
　　上　訴　人　乙○○
上列上訴人等因違反毒品危害防制條例案件，不服台灣高等法院
台南分院中華民國九十四年六月二日第二審更審判決（九十三年
度上重更(三)字第五二九號，起訴案號：台灣台南地方法院檢察署
九十一年度偵字第一六八、一四七二號），提起上訴，本院判決
如下：
    主    文
上訴駁回。
    理    由
本件原判決認定上訴人甲○○係台北縣新莊市○○路二十七號四
樓大總科技有限公司（下稱大總公司）負責人，上訴人乙○○係
甲○○大學機械系同班同學，曾任大總公司顧問，均明知海洛因
為第一級毒品，且為行政院公告管制進口之物品。緣甲○○於十
餘年前，因經商結識綽號「老邱」之香港籍不詳姓名成年男子，
至民國九十年七月間，「老邱」邀甲○○至香港，請甲○○提供
走私、運輸第一級毒品海洛因來台之管道，言明每次事成將給予
新台幣（下同）五十萬元報酬，甲○○應允，表示可以大總公司
名義進口物品以為掩護。至同年十月間某日，甲○○與「老邱」
議妥將海洛因夾藏於油壓馬達軸心孔內，以大總公司名義進口至
台灣，以掩人耳目。同年十一月間，甲○○向中國大陸山東省濟
寧市伊頓液壓公司訂購一百四十具油壓馬達，並於同年十一月十
五日左右，將其擬以油壓馬達軸心孔夾藏海洛因走私來台之事，
告知乙○○，請乙○○赴大陸廣東省南海市辦理點收油壓馬達事
宜，乙○○乃基於共同之犯意聯絡，受甲○○委託，於同年十一
月十六日離台赴南海市辦理點收事宜。同年十一月二十一日，甲
○○訂購之一百四十具油壓馬達運至南海市建華機械有限公司（
下稱建華公司），隨即轉運至甲○○向建華公司承租，位於南海
市黃岐鎮之店鋪內，由乙○○點收。甲○○隨即於九十年十一月
二十二日出境至大陸，數天後與「老邱」在該店鋪內共同拆卸其
中六十具油壓馬達軸心內之零件，把連軸器（俗稱狗骨頭）抽掉
，再共同將甲○○指導，由「老邱」先行包裝成直徑約二公分，
長度約六公分，外表塗蠟，以黑色塑膠袋包裹之海洛因圓柱體六
十個，藏置於該六十具油壓馬達軸心之空隙中，再組合回復，乙
○○在旁目睹分裝夾藏海洛因，而明知甲○○與「老邱」將海洛
因藏在油壓馬達軸心空隙內，猶基於與甲○○及「老邱」共同走
私運輸該批海洛因之犯意聯絡，允依甲○○指示，辦理該批油壓
馬達進口至台灣大總公司之事宜，甲○○則承諾事成後給予三十
萬元及代償五十萬元之日幣債務為酬。議定後，甲○○隨即返台
。同年十二月十二日，乙○○即以建華公司名義，委託不知情之
「廣東出口商品基地建設佛山公司」出口該批油壓馬達，另由甲
○○委託不知情之建泓報關企業股份有限公司（下稱建泓報關公
司）向基隆關稅局報關進口，並指示建泓報關公司運至高雄縣仁
武鄉○○路八十一之六十五號大總公司高雄分公司，再交付予「
老邱」所指定之人。同年十二月三十日，該批油壓馬達運抵基隆
港，翌（三十一）日下午四時十分許，經法務部調查局台南縣調
查站（下稱調查局）等會同財政部基隆關稅局人員，在台北縣汐
止市環球貨櫃場開櫃檢查，扣得其中六十具油壓馬達軸心孔空隙
中夾藏之海洛因六十包（合計淨重一七七二‧一四公克）等情。
係以上揭事實，訊據甲○○就伊與乙○○為大學機械系同班同學
，伊與「老邱」議定以五十萬元代價，藉大總公司名義進口油壓
馬達，於油壓馬達中藏置違禁物品走私運輸進口來台，嗣伊向山
東省濟寧市訂購一百四十具油壓馬達，請乙○○前往南海市點收
油壓馬達，伊並與「老邱」拆解油壓馬達軸心連軸器之零件，將
六十包違禁物藏於六十具油壓馬達內，乙○○在旁目睹，再交由
乙○○自廣東運輸至台灣，並委由建泓報關公司以大總公司名義
報關進口，嗣於油壓馬達運抵基隆港時，為財政部基隆關稅局關
員查獲違禁物之事實，坦承不諱；乙○○對於伊與甲○○為大學
機械系同班同學，依甲○○指示將該批油壓馬達運輸進口至台灣
，委由建泓報關公司以大總公司名義向基隆關稅局報關進口，嗣
為警查獲之事實，亦供承在卷；核與證人即建泓報關公司基隆地
區負責人陳炎輝所述情形相符，並有進口報單、財政部基隆關扣
押貨物、運輸工具收據、搜索筆錄、查獲現場及海洛因照片、自
錄影帶翻拍之海洛因照片暨油壓馬達與海洛因等物附卷、扣案可
證；自油壓馬達軸心空隙查扣之圓柱體物品，經調查局檢驗結果
確係海洛因，有該局鑑定通知書附卷可憑，為其所憑之證據及認
定之理由。而以上訴人二人雖否認知悉藏於油壓馬達內之物品係
海洛因，甲○○辯稱：「老邱」交給伊時已包裝好，「老邱」稱
祇是普通違禁品，不是重大違禁品，伊不知道該物裝的是海洛因
，乙○○有目睹伊與「老邱」分裝夾藏該物，乙○○問伊在裝什
麼東西，伊沒有回答，亦未告訴乙○○要走私物品，因伊所裝者
非屬於馬達之物，故伊認為乙○○應該知道，大總公司亦有賣「
方向盤」，那不是暗語云云；乙○○辯謂：伊確不知甲○○要運
送到台灣的是毒品，也不知所裝之物非馬達零件，伊在調查局沒
說過二、三十萬元是要吃紅，是甲○○回到台灣後才說要給伊二
、三十萬元，伊以為該款及日幣五十萬元是伊任大總公司顧問及
替公司代墊的費用，甲○○將該物裝入油壓馬達連軸器空隙時，
伊有經過但未目睹，以為係馬達零件，貨主是甲○○，伊沒有理
由懷疑甲○○在做什麼，伊祇問他是否在忙及忙什麼，甲○○沒
有回答云云。然甲○○於調查局詢問時供承伊與「老邱」商定以
每次五十萬元代價，將海洛因藏置在油壓馬達中俗稱「狗骨頭」
之零件空隙內，以大總公司名義將該批油壓馬達走私、運輸至台
灣等語。經勘驗調查錄影帶結果，甲○○在調查局雖未「明言」
走私、運輸之物為毒品或海洛因，但其陳述之真意，與調查筆錄
記載仍然相符，該調查筆錄具有證據能力。甲○○復於檢察官偵
查時坦承「老邱」要其走私、運輸海洛因來台，每次代價五十萬
元，伊以大總公司進口之油壓馬達夾帶，將扣案海洛因藏置在馬
達軸心內走私、運輸來台；於第一審審理時亦坦承其以前給「老
邱」看過馬達，「老邱」說把東西夾藏在馬達軸心是可以的，伊
容易辨別機器填充物與海洛因，乙○○本來就知道伊要運輸毒品
等語。且甲○○於第一審九十一年七月十日調查時之陳述內容，
經勘驗結果亦與筆錄記載相符；其聲請勘驗第一審九十一年二月
二十七日、同年三月二十六日審理錄音帶，欲證明未於法院審理
時直言「運輸毒品」、「海洛因交給我」等語，核無必要。證人
即調查員賀先覺證稱：「……如果包裝沒有打開，無法確認裡面
是什麼東西……」，及李明印證稱：「海洛因圓柱體外觀以黑色
塑膠袋包裝，無法由外觀看出是海洛因，至於白色透明保鮮膜所
包裝之物體，因粉末經過壓縮，也無從看出是海洛因」，係針對
查獲時扣案圓柱體「外觀」所為之陳述，尚難為甲○○不知扣案
圓柱體物品係海洛因之有利認定。又依卷附上訴人二人之通訊監
察紀錄及監聽譯文所載，可知甲○○對於走私海洛因之事已計畫
行事，乙○○於九十年十一月十五日左右亦已知悉走私海洛因之
計畫，二人並聯絡自台灣攜帶拆卸馬達之工具「方向盤」赴大陸
事宜。乙○○既依甲○○指示，赴大陸廣東省南海市點收該批油
壓馬達，於甲○○拆卸馬達零件，藏置海洛因時，復在場目睹，
嗣並辦理該批油壓馬達進口來台，而走私、運輸毒品係極機密之
事，乙○○倘未與甲○○及「老邱」共謀走私、運輸海洛因，甲
○○及「老邱」豈有在拆卸馬達零件，夾藏海洛因時，讓乙○○
在場目睹之理。況「老邱」給付甲○○走私之報酬高達五十萬元
，甲○○給付乙○○者則為三十萬元及代償五十萬元日幣債務，
上訴人二人係大學機械系畢業之同學，以彼等之知識、經驗，殊
無可能不知走私、運輸者為何物。是上訴人二人所辯不知走私、
運輸之物為海洛因云云，皆係卸責或迴護之詞，不足採信。均於
理由內逐一詳加指駁、說明。復以上訴人二人行為後，懲治走私
條例於九十一年六月二十六日修正施行，比較新舊法結果，以行
為時之法律對上訴人二人較為有利，應適用修正前之行為時法處
斷。因認上訴人二人所為，係犯毒品危害防制條例第四條第一項
之運輸第一級毒品罪及修正前行為時懲治走私條例第二條第一項
之私運管制物品進口罪。上訴人二人持有海洛因之低度行為，應
為運輸之高度行為所吸收，不另論罪。其等利用不知情之建泓報
關公司等人員犯罪，為間接正犯。上訴人二人與「老邱」間有犯
意聯絡及行為分擔，均為共同正犯。且彼等所犯二罪間，係一行
為觸犯數罪名之想像競合犯，應各從一重依毒品危害防制條例第
四條第一項之運輸第一級毒品罪處斷。乙○○係依甲○○之指示
而為，犯罪情節較輕，依其犯罪情狀，顯可憫恕，乃依刑法第五
十九條之規定減輕其刑。並以第一審判決認乙○○僅犯行為時懲
治走私條例第二條第一項之私運管制物品進口罪，就其被訴與甲
○○共犯運輸第一級毒品罪部分認不能證明而不另為無罪之諭知
，顯有可議而屬無可維持。因將第一審不當之科刑判決予以撤銷
，改判適用毒品危害防制條例第四條第一項、第十八條第一項前
段、第十九條第一項，修正前懲治走私條例第二條第一項、第十
一條、第十二條，刑法第二條第一項但書、第十一條前段、第二
十八條、第五十九條、第三十七條第一項、第五十五條，對上訴
人二人均論以共同運輸第一級毒品之罪，復審酌上訴人二人犯罪
之動機、目的、手段、所走私運輸之毒品淨重達一七七二‧一四
公克，若流入市面，將加速毒品之泛濫，對國家社會之安寧秩序
及國人健康可能產生之危害至鉅，暨犯後態度等一切情狀，量處
甲○○無期徒刑、乙○○有期徒刑十二年，並依法宣告甲○○褫
奪公權終身。扣案之上揭海洛因應予沒收銷燬。扣押之油壓馬達
六十具，係甲○○所有供犯運輸毒品罪所用之物，海洛因之外包
裝係包裹海洛因，防止裸露、潮濕之用，亦係供運輸毒品所用之
物，均依毒品危害防制條例第十九條第一項之規定宣告沒收。其
餘未藏置海洛因之油壓馬達七十九具及基隆關稅局扣押之油壓馬
達一具，非供本件犯罪所用，說明不予沒收。經核於法並無違誤
。甲○○上訴意旨略以：原判決未敘明甲○○在調查局之陳述何
以與第一審勘驗筆錄附件內容相符，及如何調查其他證據，可認
為甲○○在調查局所為自白與事實相符，而得採為犯罪證據之理
由；單純以扣案走私物品之外觀、體積及重量，及甲○○歷次陳
述暨卷內各項事證觀之，甲○○應無法知悉該物為海洛因，本件
事實仍屬未明，原判決未斟酌甲○○所辯「方向盤」不是暗語，
監聽譯文無錄音帶得以佐證之陳述，而未查明有無監聽錄音帶及
勘驗監聽錄音帶與譯文是否相符，即認定甲○○應知走私、運輸
之物為海洛因，有判決不適用法則、理由不備、矛盾及應於審判
期日調查之證據未予調查之違法云云。乙○○上訴意旨略謂：原
判決並未說明上訴人二人所談「方向盤」即係拆卸馬達軸心之工
具而知悉欲走私海洛因，暨乙○○在旁目睹甲○○與「老邱」藏
置海洛因於油壓馬達軸心空隙，即知該物為海洛因之證據，逕認
乙○○與甲○○為走私、運輸海洛因之共同正犯，有判決不適用
法則、理由不備及矛盾之違法云云。惟查犯罪事實之認定、證據
之取捨及其證明力如何，乃事實審法院自由判斷之職權，如其取
捨判斷不違背經驗法則與論理法則，即不得指為違法而據為上訴
第三審之理由。本件原審已在判決內說明本於調查所得心證，分
別定其取捨而為事實判斷之理由，並依確認之事實，說明第一審
勘驗調查錄影帶結果，甲○○於調查局陳述之真意與調查筆錄之
記載相符，得為證據，及綜合本案全部卷證資料，足認上訴人二
人知悉彼等與「老邱」藏置在油壓馬達軸心空隙內，走私、運輸
來台之物為海洛因之論據，核無違背客觀存在之經驗法則與論理
法則，自屬原審採證、認事之適法職權行使，並無上訴人二人上
訴意旨所指理由不備、矛盾或不適用法則之情事。又調查局依據
檢察官核發之通訊監察書，對上訴人二人實施通訊監察，並依監
聽所得錄音帶製作譯文，此有通訊監察書、監聽譯文與錄音帶附
卷可稽。原判決綜合全部卷證資料，參酌此通訊監察內容，認定
上訴人二人知悉彼等走私、運輸之物為海洛因，且甲○○就監聽
內容係其與乙○○之通話一節並不爭執，從而原審以本件事證明
確，未再勘驗該通訊監察錄音帶而為無益之調查，自無違法可言
。上訴人二人之上訴意旨，仍執陳詞，重為事實上爭執，或漫事
指摘而未具體指明有何應於審判期日調查之證據未予調查，或全
憑己見，對於事實審法院採證、認事之適法職權行使，任意指摘
。應認其二人之上訴為無理由，予以駁回。
據上論結，應依刑事訴訟法第三百九十六條第一項，判決如主文
。
中　　華　　民　　國　九十四　年　　八　　月　二十五　日
                      最高法院刑事第九庭
                          審判長法官  張　淳　淙
                                法官  張　春　福
                                法官  呂　丹　玉
                                法官  洪　昌　宏
                                法官  韓　金　秀
      本件正本證明與原本無異
                                      書  記  官
中　　華　　民　　國　九十四　年　　八　　月　三十一　日
                                                    Ａ
附錄：本件論罪法條
毒品危害防制條例第四條第一項
製造、運輸、販賣第一級毒品者，處死刑或無期徒刑；處無期徒
刑者，得併科新臺幣一千萬元以下罰金。
